【裁判字號】    95,裁,2123
【裁判日期】    950921
【裁判案由】    土地重劃
【裁判全文】
最  高  行  政  法  院  裁  定
                                     95年度裁字第02123號
抗  告  人  甲○○
上列抗告人因與相對人內政部、台北縣政府及台灣省政府間土地
重劃事件，對於中華民國94年12月26日臺北高等行政法院92年度
訴字第4841號裁定提起抗告。本院裁定如下︰
    主  文
抗告駁回。
抗告訴訟費用由抗告人負擔。
    理  由
一、按抗告法院認抗告為不合法或無理由者，應為駁回抗告之裁
    定。
二、抗告意旨略謂：(一)抗告人於原審閱覽卷宗時發現內政部函附
    相對人台北縣政府84北府地五字第142711號函及84年3月24
    日北府地五字第89790號函，相對人既主張上開文件之存在
    ，無論是「觀念通知」或「行政處分」，就曾送達抗告人收
    受乙事，自應負舉證責任。又抗告人聲請原審命相對人等將
    上開文書之原本及已送達予抗告人收受之有關送達證明回執
    在卷，相對人迄未能提出，原裁定反以上開二函推定抗告人
    業已收到或知悉，始再以84年4月10日（84）自籌字第26239
    2號函通知相對人，表示不服其否准之意旨，自有違採證法
    則。因此，上開二函既未送達抗告人，則抗告人無從依訴願
    法提起訴願，請求撤銷該違法損害抗告人利益之不當處分。
    公辦市地重劃既已執行完畢，抗告人訴請確認否准抗告人自
    辦市地重劃違法之行政處分為違法，依行政訴訟法第6條規
    定，提起本訴並請求損害賠償，洵無不合。原裁定認抗告人
    誤解法令容有未當。(二)台灣省政府85年3月19日85府地六字
    第147504號函受文者「本府地政處第六科」不過為受文者之
    一，其受文者包括內政部、及「本府建設廳」，原裁定認「
    並不單獨對外發生任何處分之法律效力」云云，顯與上開證
    據不符。又依相對人台北縣政府85年4月11日（85）北府地
    五字第116101號函公告蘆洲鄉南港子市地重劃計畫書圖所謂
    之法律依據之內容不實，台灣省政府係於79年1月31日府建
    水字第185938號公告解除該重劃計畫區洪水平原管制，何來
    都市計畫主要計畫於民國60年10月5日以北建九字第11937號
    函發佈實施。關於蘆洲南港子市地重劃案相對人基於84年10
    月17日（84）北府地五字第379455號函檢送蘆洲鄉南港子公
    辦市地重劃計畫書請台灣省政府地政處核定，台灣省政府地
    政處於84年10月26日（84）地六字第69076號函建設廳，原
    請建設廳就：「本市地重劃計畫是否符合都市計畫書圖規定
    ，及安置拆戶目的，請就貴管立場惠示卓見憑辦」，詎該處
    上開同日同文號發文竟變更偽造說明「一」、「二」全部內
    容，其要者為:「．．．經選定辦理變更都市計畫及市地重
    劃以取得抵費地配售予拆遷戶，本案請配合上述達成安置拆
    遷戶之目的，積極辦理重劃作業」，證明台灣省政府地政處
    ，內部有不肖人員以偽造文書犯罪之方法推動促成公辦市地
    重劃，而圖利自己及特定人，損害抗告人信賴利益。因此相
    對人台灣省政府以上開85年3月19日85府地六字第147504號
    對相對人台北縣政府函送之不實台北縣蘆洲鄉南港子公辦市
    地重劃計畫書同意備查，並促其積極展開重劃工作，抗告人
    雖非受文者，但直接損害抗告人利益，則抗告人訴請確認相
    對人對抗告人申請市地重劃之事准處分為違法，自無不合。
    且原裁關於該公辦過程中上述不實文書，是否合法，有無損
    害原告權益，隻字未提，亦有未當。原審從程序上裁定駁回
    抗告人之訴，於法顯有未合云云，求為廢棄原裁定。
三、本院查：原裁定係以(一)上開相對人台北縣政府84北府地五字
    第142711號函，受文者為抗告人，主旨為：「台端等申復對
    本府84年3月24日北府地五字第89790號函復不准自辦市地重
    劃乙案，復請查照。」有該函影本附內政部「甲○○因市地
    重劃事件提起行政訴訟案相關資料案卷」足稽，參諸對照該
    函說明欄一之載述：「復台端等84年4月10日（84）自籌字
    第262392號函。」足知該函係在說明相對人84年3月24日北
    府地五字第89790號函不准抗告人自辦市地重劃乙案之重申
    ，核屬觀念通知，並非對外發生效力之新行政處分，抗告人
    主張對之不服，容有誤解法令情形，難以採取。(二)次查台灣
    省政府85年3月19日85府地六字第147504號函，受文者為「
    本府地政處第六科」並非抗告人，審諸該函之主旨欄載為：
    「所送貴縣蘆洲鄉南港子公辦市地重劃計畫書既已依本府85
    年1月23日85府地六字第143940號函示意見修正，同意備查
    ，請依法公告，並依計畫進度積極展開各項重劃工作及自行
    列管。」僅係行政機關間之公文往返，固係對相對人蘆洲鄉
    南港子公辦市地重劃計畫書同意備查，但亦僅具觀念通知之
    性質而已，並不單獨對外發生任何處分之法律效力，亦難認
    係行政處分，核與抗告人無涉，抗告人對之聲明不服請求確
    認為違法，於法未合。(三)末查抗告人不服之相對人台北縣政
    府84年3月24日北府地五字第89790號函（否准函，下稱系爭
    行政處分），其主旨欄載為：「台端申覆書為辦理蘆洲鄉南
    港子地區自辦市地重劃開發乙案，復請查照。」同函說明欄
    二：「查自辦市地重劃籌備會申請擬自辦重劃地區如經政府
    擬定開發計劃或有重大建設者，應不予核准。．．．依上開
    規定，不宜以自辦市地重劃方式開發。．．．」已經表明否
    准抗告人自辦市地重劃之申請，有該函影本附同上卷宗第18
    頁足以佐證，是知該項不利於抗告人之處分早經相對人函覆
    否准抗告人之申請，抗告人對系爭行政處分之函覆如有不服
    ，自須於收受或知悉後一定期限內對之提起訴願、再訴願等
    爭訟救濟程序，始為正辦；況且自上開相對人84北府地五字
    第142711號函之主旨欄之記載觀之，應係抗告人收到或知悉
    「相對人84年3月24日北府地五字第89790號否准函」後，始
    再以「84年4月10日（84）自籌字第262392號函」通知相對
    人，表達其不服相對人否准之意旨，否則相對人焉能在該函
    主旨欄及說明欄具體載述行文主旨及理由，是抗告人主張未
    收到相對人明確之行政處分，未收受相對人84年3月24日北
    府地五字第89790號函之送達等語，即難以採信。另抗告人
    在本院前案94年度判字第199號判決確認原處分為無效訴訟
    中業已表明「未及時循訴願及撤銷訴訟程序救濟」之意旨，
    足見其已收到或知悉相對人原先否准之行政處分無誤，是其
    遲誤對原行政處分之救濟程序即洵堪認定。從而抗告人主張
    並未收到或知悉相對人明確之行政處分，顯與查證之事實不
    符，應係飾避收受系爭行政處分之飾詞，自難採信。綜上所
    述，抗告人嗣於確認行政處分為無效訴訟敗訴確定之後，迂
    迴再以未收受否准函送達及系爭市地重劃案業已執行完畢為
    由，請求確認否准函之行政處分為違法，惟依行政訴訟法第
    6條第1項後段之規定，確認行政處分違法之訴，限於「確認
    已執行完畢或因其他事由而消滅」之違法行政處分，而本件
    系爭行政處分（否准自辦市地重劃）並無執行完畢或消滅不
    存在之事實，至於公辦市地重劃雖已執行完畢，但邏輯上仍
    屬公辦範疇之執行完畢，仍非屬自辦範疇之執行完畢，另系
    爭行政處分亦無消滅或解消之事實，系爭行政處分並不因公
    辦市地重劃執行完畢即生自動解消或消滅之結果，抗告人主
    張系爭行政處分業已執行完畢或解消，亦有誤解法令情形，
    亦屬無足憑採。是抗告人不依訴願及再訴願等救濟程序爭訟
    ，逕自依行政訴訟法第6條第1項後段提起本訴，其起訴顯未
    合法。是抗告人對非行政處分之公函及對未執行完畢或消滅
    之系爭行政處分提起本件確認行政處分為違法之訴，均顯不
    備起訴要件，自應依行政訴訟法第107條第10款之規定予以
    駁回。又抗告人在原審起訴之聲明第1項既均不合法，則其
    訴之聲明第2項請求相對人賠償抗告人新台幣12億元部分已
    失所附麗，均應一併駁回等情，因而裁定駁回抗告人在原審
    之訴，經核並無違誤。抗告意旨以其一己之見解主張相對人
    台北縣政府84北府地五字第142711號函及台灣省政府85年3
    月19日85府地六字地147504號書函應屬行政處分云云，尚難
    採取。又上開二書函既非行政處分，故原審從程序上予以駁
    回，即無不合；又原裁定已明抗告人對於台北縣政府84年
    3月24日北府地五字第89790號函遲誤訴願救濟程序，自不得
    提起本件確認訴訟，抗告人以原裁定對其主張該函是否無效
    之實體爭執未為審究，指摘原裁定違法，自無可採；而本院
    對此等爭執亦無再予審究之必要。從而，抗告意旨指摘原裁
    定違法，求為廢棄，難認有理由，應予駁回。
四、依行政訴訟法第104條、民事訴訟法第95條、第78條，裁定
    如主文。
中    華    民    國    95    年    9     月    21    日
                  第五庭審判長法  官  鄭  淑  貞
                              法  官  黃  合  文
                              法  官  吳  明  鴻
                              法  官  林  茂  權
                              法  官  鄭  小  康
以  上  正  本  證  明  與  原  本  無  異
中    華    民    國    95    年    9     月    21    日
                              書記官  蘇  金  全


司法院資訊處製作；財團法人民間司法改革基金會備份。
